【裁判字號】    99,上訴,318
【裁判日期】    990406
【裁判案由】    偽造文書
【裁判全文】
臺灣高等法院刑事判決                 99年度上訴字第318號
上  訴  人  臺灣臺北地方法院檢察署檢察官
上  訴  人
即  被  告  甲○○
選任辯護人  李宗憲律師
上列上訴人因被告偽造文書案件，不服臺灣臺北地方法院98年度
訴字第973 號，中華民國98年12月7 日第一審判決（起訴案號：
臺灣臺北地方法院檢察署97年度偵字第24837 號），提起上訴，
本院判決如下：
    主  文
上訴駁回。
    事  實
一、甲○○因與創富不動產公司之負責人丙○○（目前仍遭通緝
    中，行蹤不明並未到案）熟識而認識乙○○。乙○○原經由
    丙○○之介紹聯繫購入臺北市○○區○○街五八號八樓之五
    房屋（連同坐落基地之應有部分），其後乙○○因無力繳納
    貸款，於民國九十七年三月間，丙○○遂建議乙○○再將上
    開房地出售，乙○○不諳房地買賣之狀況，遂聽信丙○○所
    言，委由甲○○、丙○○代為出售，且於同年月十一日將上
    開房屋騰空，並將其印鑑章、印鑑證明、存摺、身分證影本
    、前揭房地之所有權狀正本、房屋鑰匙等交予丙○○以利出
    售。翌日又應丙○○之要求，前往臺北市中山區○○○路○
    段二五號四樓之五簽立「房屋過戶所需契約」。乙○○未察
    因而簽下授權書、同意書及房屋租賃契約書共三份文件（同
    意書內容載稱：「乙○○因積欠甲○○四百萬元，而同意將
    上開房地為甲○○設定最高限額為四百八十萬元抵押權」）
    。丙○○與甲○○均明知乙○○僅欲委託出售前開房地，與
    甲○○並無任何借貸關係存在，實際上未向甲○○借得任何
    款項，日後亦無借款之計劃，並未同意以該房地為甲○○設
    定最高限額新臺幣（下同）四百八十萬元之抵押權，上開同
    意書乃乙○○不明究裡誤蓋，竟於九十七年三月十一日至同
    年四月間某日，共同基於使公務員登載不實之犯意聯絡，在
    民生東路上址，由丙○○持上開向乙○○取得之同意書，交
    由甲○○在其上簽名蓋章，完成該同意書；甲○○取得該同
    意書後，即於九十七年四月二十二日持上述房地之所有權狀
    正本、乙○○之印鑑章、印鑑證明及身分證影本併同上開同
    意書，交由不知情之代書林瑞明製作載有「抵押權人兼債權
    人為甲○○、債務人兼義務人為乙○○，雙方因九十六年十
    一月一日之借貸關係所為之設定，擔保最高限額四百八十萬
    元，擔保債權確定期日為一百零七年四月二十一日止」等內
    容虛偽之土地登記申請書及土地、建築改良物抵押權設定契
    約書，持向臺北市大安地政事務所申請由甲○○就乙○○所
    有之上開房地，設定最高限額抵押權四百八十萬元，致使不
    知情之地政人員依形式審查，將上開不實事項登載於職務上
    所掌之土地登記簿冊上，足生損害於乙○○及地政機關對地
    籍管理之正確性。嗣因乙○○久候未得房屋出售之消息，至
    上開房屋察看發現已有他人入住，向丙○○等人索取返還權
    狀等物復遭拒絕，至地政機關查詢地籍資料始悉上情。
二、案經乙○○訴由台灣台北地方法院檢察署檢察官偵查後聲請
    簡易判決處刑。
    理  由
一、本院以下援引之各項證據，除經檢察官、被告及辯護人同意
    採為證據之外，證人乙○○於審理時之證詞，復為審理中經
    過交互詰問所得證詞，自有證據能力，先予說明。
二、訊據上訴人即被告甲○○固承認有因與丙○○熟識轉而認識
    告訴人乙○○，告訴人並未積欠伊四百萬元，伊有於前揭時
    地持告訴人之印鑑證明、印鑑、身分證影本、上開房地之所
    有權狀等物，委託代書至地政機關辦理上述最高限額抵押權
    設定之事實，惟否認有何使公務員登載不實之犯行，並辯稱
    ：因為丙○○說告訴人繳不起貸款，需要金援，日後要賣房
    子來還錢，丙○○要伊先幫告訴人墊繳貸款，所以就先去辦
    最高限額抵押權設定，伊有幫告訴人繳納1 期華泰銀行貸款
    計四萬七千一百三十四元以及水電費云云。選任辯護人則為
    被告辯稱：被告要金援告訴人，需要保障，所以由丙○○提
    議設定最高限額抵押權，被告是依據告訴人親筆所簽之同意
    書辦理設定，告訴人在未與被告聯繫之狀況下，即貿然提起
    告訴，被告若有不法意圖，應設定普通抵押權才是，被告乃
    依照告訴人親自簽名蓋章之同意書所表彰之意思前去地政事
    務所辦理最高限額抵押權登記，衡情並無不法情事等語。
三、經查：
(一)、被告於九十七年四月二十二日持上述房地之所有權狀正本、
    告訴人之印鑑章、印鑑證明及身分證影本併同上開同意書，
    交由不知情之代書林瑞明製作載有「抵押權人兼債權人為甲○○、債務人兼義務人為乙○○，雙方因九十六年十一月一
    日之借貸關係所為之設定，擔保最高限額四百八十萬元，擔
    保債權確定期日為一百零七年四月二十一日止」等內容虛偽
    之土地登記申請書及土地、建築改良物抵押權設定契約書，
    由代書持向臺北市大安地政事務所申請由被告就告訴人所有
    之上開房地，設定最高限額抵押權四百八十萬元，該管地政
    機關人員即將上開事項登載於土地登記簿冊上乙節，為被告
    所自承，並有土地登記申請書、土地、建築改良物抵押權設
    定契約書、台北市地政規費及其他收入存根、被告與告訴人
    之身分證影本、告訴人之印鑑證明、建物登記謄本等資料各
    一份在卷可稽（97年度偵字第24837號卷第28至36頁，97年
    度他字第8026號卷第9至14頁），自堪認定屬實。
(二)、而告訴人並未積欠被告債務，與被告亦無相關之法律契約以
    致在相當存續期間內可能積欠被告債務，告訴人主觀上僅欲
    賣房子，並無將房地提供擔保給被告設定最高限額抵押權乙
    節，業據告訴人以證人身份到庭證述明確。其稱：我有委託
    被告處理上開房地，內容就是賣房子，沒有授權其他行為，
    之前有關上開房地之事宜，都是被告與丙○○一起處理的，
    當初上開房地就是向丙○○買的，後來繳不起房貸，所以要
    賣掉，並沒有積欠被告或丙○○錢，也沒有同意要設定抵押
    權，只是委託他們賣，後來發現他們都沒有處理，而資料都
    在丙○○、甲○○手裡，我一直叫丙○○還，丙○○不肯，
    我朋友教我去地政機關調閱資料，才知道是甲○○的名義有
    做設定，後來我先找林代書，請林代書找甲○○，林代書說
    甲○○就是不願意還，當初是把印鑑、權狀、身分證、銀行
    房貸資料、房子鑰匙等全部交給丙○○，他說這樣好辦事，
    交付的第二天他約我到民權東路一段二五號簽字（應係民生
    東路之誤），簽字日期是九十七年三月十一日，我後來去上
    開房子察看，發現有別人住進去等語（原審審判筆錄第2 至
    5 、7 至9 頁）。觀諸證人即告訴人上開證詞，與其歷次於
    警、偵訊時指述之情節相符（同上他字卷第23至26頁，同上
    偵字卷第4 至6 、18至19頁），且其所述為賣房子將印鑑、
    存摺、權狀等資料都交給丙○○等情，核與被告自承有取得
    告訴人前開存摺等資料，以及被告辦理前述設定時所附之資
    料相符，更與卷內之不動產買賣交易合約書、土地建物登記
    謄本所載告訴人之取得所有權原因、時間吻合（同上偵查卷
    第27頁），足見告訴人所言非虛。
(三)、被告雖稱因告訴人繳不出貸款，為金援告訴人，又為取得保
    障，方設定最高限額抵押權云云。但經原審詢問被告究竟給
    予告訴人多少金援？被告於準備程序時稱：要拿多少錢丙○○說不一定，我那時可運用的現金約有三十萬元（原審卷第
    15頁背面）；並於答辯狀中表示伊幫告訴人代墊水電費等語
    ；另於本院則支吾其詞後稱有幫告訴人繳納1 期貸款，金額
    四萬七千一百三十四元，另幫告訴人繳納水電費云云。參酌
    告訴人購買上開房地時，向華泰商業銀行借款七百七十四萬
    元，並由前開銀行設定擔保金額高達九百二十九萬元之最高
    限額抵押權，有借據暨約定書及建物登記謄本各一紙存卷可
    參（同上他字卷第7 至9 頁）。是被告若真要解決告訴人之
    貸款問題並給予金援，顯然非區區三十萬元或繳納1 期銀行
    貸款（四萬七千一百三十四元）及水電費即可解決。又被告
    雖提出水電費收據各一紙，然該費用僅為一百六十九元、七
    百六十一元（原審卷第42至43頁），金額甚少且與代墊貸款
    無涉。再被告於答辯狀中自承在前開房地未出售前，被告可
    將房屋轉租他人賺取租金，以貼補代墊房貸之費用，惟被告
    既未實際代付房貸，卻又取得使用房屋之權利，此情亦顯與
    常理有違。又被告就伊欲金援之數額，與告訴人有無約定還
    款、利息之計算方式重要事項等，竟均無法說明，益見其與
    告訴人並無借款及設定抵押權之約定，告訴人證稱其等僅約
    定要賣掉前開房地等語，較與常情相符。觀諸被告所提之同
    意書內記載：「本人乙○○擁有位於北市○○區○○街58號
    8樓之5含機械車位之不動產。因積欠甲○○債務四百萬元，
    特訂立償債五年計畫，雙方同意約定事項如下：1.本人同意
    將上述地址及車位以甲○○為質權人設定第二順位，設定金
    額四百八十萬元整。2.本人同意將上述地址及車位出租予甲○○，租金同意以債務新台幣四百萬元之利息抵付。...同
    意人：乙○○。」等語（原審卷第32頁），而被告及告訴人
    均稱在告訴人簽名時，有關甲○○簽名之欄位都是空白，則
    告訴人於簽名時，當有可能認為該空白欄位係給將來買受房
    地、承接貸款之人簽名所用，故其證稱以為該空白同意書係
    出賣房屋辦理過戶需簽之文件等語，自屬可採。若告訴人簽
    名時已見到貸款及承租房屋之對象為甲○○，當不可能同意
    上開條件。反之，被告見到上開同意書時，已可清楚瞭解借
    款人與出租之標的，伊明知自己並未借款四百萬元予告訴人
    ，告訴人亦未同意以該房地設定抵押權或出租房地，則伊對
    於該同意書內容核與實情不符乙節，當知之甚詳。再參酌被
    告於警詢時先稱：因告訴人欠我四百萬元，將不動產設定給
    我，我偶而在此居住，四百萬元一些是我所有之三十萬元，
    一些是向朋友借來交給告訴人...，於同日又改稱真正沒有
    借那麼多，是借一百萬元，向朋友丙○○借七、八十萬元等
    語（同上他字卷第30頁）；嗣於九十八年二月五日偵訊時改
    稱：「（同意書上為何寫告訴人欠你四百萬元？）告訴人欠
    我一萬多元」等語（同上偵查卷第18頁）；後於本院審理時
    又改稱係代墊水電費等語，是被告前後說詞反覆，於警詢時
    尚堅稱告訴人欠伊四百萬元，欲遮掩同意書及設定內容不實
    之事，可見伊事後於審理時辯稱因為要金援告訴人，為求保
    障所以先設定最高限額抵押權，而實際債務沒有發生，所以
    沒有影響告訴人權益，後來並沒有金援，就想把相關資料還
    給告訴人，但告訴人沒有通知就直接起訴云云，顯係臨訟杜
    撰之詞，不足採信。故被告確有未經告訴人同意即向地政機
    關申請設定前開最高限額抵押權，其上所載借款金額、日期
    、期限均屬虛偽等情，亦堪認定。另徵以被告為智慮健全之
    成年人，自承從事直銷事業，當知伊與告訴人間當時並無任
    何借貸協議，告訴人應無容許提供其所有上開房地設定抵押
    權予伊之可能，竟猶持上開相關文書委託前去地政事務所辦
    理前揭最高限額抵押權設定，難謂被告並無明知不知之事項
    卻向地政機關申請設定前開最高限額抵押權之犯行。而被告
    上開行為，衡情亦足生損害於告訴人及地政機關對地籍管理
    之正確性。
(四)、綜上所述，被告所辯不足採信，本件事證明確，被告犯行堪
    以認定。
三、核被告所為，係犯刑法第二百十四條之使公務員登載不實罪
    。被告與丙○○有犯意聯絡及行為分擔，應為共同正犯。被
    告利用不知情之代書林瑞明遂行上開犯行，應屬間接正犯。
四、不另為無罪諭知部分：
(一)、公訴意旨另以：被告甲○○與丙○○受乙○○之委託，辦理
    乙○○所有之前開房地之出售事宜。乙○○於九十七年三月
    十一日將前揭房屋清空，並交付該房地之所有權狀正本、印
    鑑章、印鑑證明、存摺、身分證影本、房屋鑰匙等予丙○○
    以利出售，翌日又應丙○○之要求，前往臺北市中山區○○○路○段二十五號四樓之五簽立「房屋過戶所需契約」。九
    十七年三、四月間某日時，甲○○與丙○○均明知乙○○未
    向甲○○借貸任何金額，且乙○○未同意以前開房地為甲○○設定最高限額為四百八十萬元之抵押權，竟基於偽造文書
    之犯意聯絡，由甲○○在丙○○所持上開向乙○○誆稱之「
    房屋過戶所需契約」上簽名蓋章，偽造內容為乙○○因積欠
    甲○○四百萬元，而同意將前開房地為甲○○設定最高限額
    為四百八十萬元抵押權之同意書，因認被告此部分另涉有刑
    法第二百十六條、第二百十條之行使偽造私文書及同法第三
    百四十二條之背信罪嫌（檢察官以補充理由書補充所犯法條
    ，原審卷第55頁）。惟按，犯罪事實應依證據認定之，無證
    據不得認定犯罪事實；又不能證明被告犯罪者，應諭知無罪
    之判決，刑事訴訟法第一百五十四條第二項、第三百零一條
    第一項分別定有明文。再按，刑事訴訟法上所謂認定犯罪事
    實之證據，係指足以認定被告確有犯罪行為之積極證據而言
    ，如未能發現相當證據或證據不足以證明，自不能以推測或
    擬制之方法，以為裁判基礎。而刑事訴訟上證明之資料，無
    論其為直接或間接證據，均須達到通常一般之人均不致有所
    懷疑，而得確信其為真實之程度，始得據為有罪之認定，若
    關於被告是否犯罪之證明未能達此程度，而有合理懷疑之存
    在，致使無從形成有罪之確信，根據「罪證有疑，利於被告
    」之證據法則，即不得遽為不利被告之認定，並經最高法院
    二十九年度上字第一０五號、七十六年度台上字第四九八六
    號著有判例。而刑法第二百十條之偽造文書罪，指無制作權
    不法制作者而言，若自己之文書，縱有不實之記載，要難構
    成本條之罪，最高法院著有四十七年度台上字第三六五號判
    例可資參照。
(二)、訊據被告堅詞否認上開偽造文書犯行，辯稱其所行使之同意
    書係由告訴人親自簽名，並非偽造之文書等語。經查：證人
    乙○○於原審審理時證稱：卷內的同意書好像是我簽的，..
    . 當初只是相信丙○○，要趕快把房子處理掉，偵卷第35頁
    同意書在我簽名時甲○○的欄位是空白的，打字的部分有寫
    等語（原審審判筆錄第3頁、第5頁背面），可見告訴人應有
    在前揭同意書上親自簽名。是告訴人既為有制作該同意書權
    限之人，縱該份文書內容有不實之記載，仍與偽造私文書罪
    之構成要件不符。再者，檢察官認為被告受告訴人委託出售
    上開房地，卻違背其任務將該不動產設定抵押權，應構成背
    信罪嫌或詐欺得利罪嫌云云。然查：被告雖與告訴人簽立授
    權書，受託出售上開房地，有授權書一紙在卷可查（原審卷
    第33頁）；惟查被告辯稱其乃由丙○○處取得告訴人前揭印
    鑑證明、印鑑、身分證影本、上開房地之所有權狀等物，與
    告訴人並未親自見面談論辦理抵押設定登記之事，伊與告訴
    人間從無委任授權關係，伊亦無從詐欺告訴人等語。按刑法
    之背信罪，必須違背任務之行為係為圖取不法利益，或圖加
    不法損害之手段，始得成立。（最高法院21年度上字第1574
    號判例意旨參照）查告訴人於原審證稱：其於同意書上簽名
    蓋章之時，被告並未在場，是後來被告才到場云云（見原審
    卷第69頁正面）。而檢察官並未舉證證明被告與告訴人間確
    有授權委任關係存在，且被告有何未尋覓買主之違背職務行
    為，亦未證明告訴人是否因此錯失以較高價出售房屋，因此
    受有直接損害之情形，加以被告又如何對告訴人施加詐術等
    環節重要之證據，檢察官均付之闕如。此外，復查無其他證
    據足證被告有檢察官所指之行使偽造私文書及背信犯行，並
    使本院達到確信，故依前述法條意旨，本應為被告此部分犯
    行均無罪之諭知，但檢察官既認被告此部分行為如果成立犯
    罪，與前述業經論罪科刑之部分，具有想像競合之裁判上一
    罪關係（原審卷第53頁背面、55頁），爰不另為無罪之諭知
    。
五、原審認定被告確有刑法第二百十四條之使公務員登載不實罪
    。被告與丙○○有犯意聯絡及行為分擔，應為共同正犯。被
    告利用不知情之代書林瑞明遂行上開犯行，應屬間接正犯，
    並審酌被告並無任何前案紀錄，有本院被告前案紀錄表一份
    附卷為憑，足見其素行尚佳；其依丙○○主導之犯罪手法觸
    犯本罪，所參與、分擔之情節較丙○○為輕，惟其等利用告
    訴人不諳不動產買賣之相關事宜，於面臨繳不出貸款急迫之
    際交付各項過戶所需文件，惟其貸款問題未被解決，反遭無
    端設定抵押權，房屋亦交由他人使用，延遲出賣房地之時間
    與機會，所生損害甚鉅，而被告於犯罪後一再翻異前詞，復
    指責告訴人貿然提起告訴，足見被告犯後並無悔意等一切情
    狀，有期徒刑4 月，並諭知易科罰金之折算標準。另就被告
    被訴刑法第216 條、第210 條行使偽造私文書罪嫌及刑法第
    342 條背信罪嫌部分，為不另為無罪諭知之判決，經核並無
    違誤，量刑亦稱允恰。被告猶執陳詞提起上訴否認有何使公
    務員登載不實之犯行，並非足採。檢察官上訴指稱被告另有
    詐欺得利或背信罪嫌，亦無法經證明。綜上，本件被告及檢
    察官之上訴，均無理由，應予駁回。
據上論斷，應依刑事訴訟法第368條，判決如主文。
本案經檢察官陳大偉到庭執行職務。
中    華    民    國    99    年    4     月     6    日
                  刑事第九庭審判長法  官  陳貽男
                                  法  官  楊炳禎
                                  法  官  周盈文
以上正本證明與原本無異。
檢察官如不服本判決而主張被告本案所為應成立行使偽造私文罪
時，應於收受送達後10日內向本院提出上訴書狀，其未敘述上訴
之理由者並得於提起上訴後10日內向本院補提理由書（均須按他
造當事人之人數附繕本）「切勿逕送上級法院」。
其餘不得上訴。
                                  書記官  張郁琳
中    華    民    國    99    年    4     月    6     日
附錄：本案論罪科刑法條全文
中華民國刑法第214條
明知為不實之事項，而使公務員登載於職務上所掌之公文書，足
以生損害於公眾或他人者，處 3 年以下有期徒刑、拘役或 5 百
元以下罰金。

司法院資訊處製作；財團法人民間司法改革基金會備份。
